【裁判字號】    90,訴,1130
【裁判日期】    900823
【裁判案由】    清償債務
【裁判全文】
臺灣臺北地方法院民事判決  九十年度訴字第一一三○號
    原      告  丁○○
                丙○○
    複  代理人  乙○○
右當事人間請求清償債務事件，本院判決如左：
    主    文
原告之訴及假執行之聲請均駁回。
訴訟費用由原告負擔。
    事    實
甲、原告方面：
一、聲明：
    被告丙○○應給付被告甲○○新台幣（下同）一百萬元及自起訴狀繕本送達翌日
    即民國九十年四月四日起至清償日止，按週年利率百分之五計算之利息，並由原
    告代位受領；及以供擔保為條件之假執行宣告。
二、陳述：
（一）被告甲○○積欠原告一百五十萬元，而被告丙○○與被告甲○○間則訂有土地
      買賣契約，被告甲○○已付被告丙○○一百萬元，因被告丙○○未依約定移轉
      土地予與被告甲○○，被告甲○○對被告丙○○取得系爭契約之解除權，而被
      告甲○○怠於行使解除契約之意思表示，爰依民法第二百四十二條前段規定、
      回復原狀請求權，代位被甲○○解除系爭買賣契約，請求被告丙○○返還被告
      甲○○一百萬元，並由原告代為受領。
（二）對被告抗辯所為之陳述：
  １、按債務人怠於行使權利時，債權人因保全債權，得以自己名義，行使其權利，
      為民法第二百四十二條所規定，是代位權係債權人代行債務人之權利，故代行
      者與被代行者之間，有債權債務關係之存在，且債務人有怠於行使其權利情事
      時，其債權人即得為之。被告甲○○自認無力清償積欠原告之債務；另被告甲○○亦自認有陸續借款，故開立一百五十萬元票據，設定一百五十萬元抵押權
      ，並早於八十七年七月二十一日前即為被告德泉所知悉，由原告為確保被告甲○○依法取得系爭土地所有權後清償原告所陸續交付借貸款項之債務，告知被
      告丙○○，兩造始同意就系爭土地設定抵押權予原告。是不論被告丙○○嗣後
      如何辯稱對證人許文財之證詞為爭執，渠早知悉上開事實，否則，渠實無提供
      不動產設定抵押予原告之必要。況被告丙○○亦均未爭執被告甲○○積欠原告
      債務未償且無力清償原告主張之真正，而被告甲○○對被告丙○○間確有怠於
      行使其權利之情事，原告應得依法行使代位權。
  ２、按契約當事人之一方遲延給付者，他方當事人固得定相當期限催告其履行，如
      於期限內不履行時，得解除契約，而解除權之行使，應向他方當事人以意思表
      示為之，民法第二百五十四條、第二百五十八條固定有明文；另民法第一百四
      十八條第二項、第二百六十四條第二項亦分別規定行使權利、履行義務，應依
      誠實及信用方法，雙務契約當事人因契約互負債務者，他方當事人已為部分之
      給付時，依其情形如拒絕自己之給付有違背誠實及信用方法者，不得拒絕自己
      之給付。被告甲○○與被告丙○○間之買賣契約以觀，立於對待給付之權利義
      務應屬買賣價金之交付與買賣標的物之所有權移轉登記並交付，至指定何人名
      義為應移轉登記之所有權人及如何指定等情，依約應均屬買受人權利行使之方
      法。被告丙○○所爭執被告甲○○未承接貸款一節，除因被告甲○○確已依約
      繳付一百萬元並自八十七年五月間起繳交銀行貸款利息，載明於渠等間之買賣
      契約，是無被告丙○○所辯稱之遲延履行之情。況被告丙○○亦仍負有依約移
      轉買賣標的物所有權並點交予買受人之義務，姑不論渠任依己意於八十八年三
      月間任意決定買賣價金應增添五十萬元之事實於法無據，渠坐收買賣價金之約
      定現金一百萬元，由買受人甲○○負擔銀行債務之履行，卻仍兀自由其本人自
      行使用系爭買賣標的物，依法實無法律上之理由得拒不履行己方所已擔負之義
      務即移轉所有權並點交買賣標的物之義務。
  ３、八十八年三月中旬被告丙○○通知原告前去辦理移轉登記事宜，表明要快點辦
      理等情，除經證人許文財證陳在卷外，確與嗣後該系爭標的物遭第三人匯豐汽
      車股份有限公司於八十八年五月間查封在案之事實相符，遲至八十八年十一月
      間始達成協議撤回查封，是被告拒不履行點交及移轉登記之義務，反因另積欠
      債務圖向原告多索取五十萬元以清償其所積欠他人，是否於匯豐汽車公司外另
      有債務，尚不確知之債務，復自行使用買賣標的物長達三年。是迨八十八年八
      月間之前後，原告依代位無因管理之法律關係亦另受被告甲○○委任一再以言
      詞催告其即予履行而未見履行，是有代位解除並請求返還價金之必要。
三、證據：
    提出本票、土地登記謄本、買賣契約書、存證信函、照片、台灣新竹地方法院八
    十八年執孔字第二三七八號函為證；並聲請訊問證人許文財。
乙、被告方面：
壹、被告甲○○部分：
被告甲○○未於最後言詞辯論期日到場，據其於前辯論期日所為之聲明及陳述如后：
一、聲明：駁回原告之訴。
二、陳述：
    伊確積欠原告一百萬元，無力清償；而與被告丙○○間簽訂之買賣契約，迄今未
    辦理土地移轉登記之原因，一方面為等待法令變更，一方面因伊找不到有自耕能
    力之人，伊於八十八年八月間有委託原告辦理與被告丙○○間履行買賣事宜。
貳、被告楊德全部分：
一、聲明：駁回原告之訴；及以供擔保為條件之免假執行宣告。
二、陳述：
（一）按債務人怠於行使其權利者，債權人因保全債權，固得以自己之名義，代位債
      務人行使其權利；惟「債權人代位行使之權利，原為債務人之權利，必於債務
      人有怠於行使其權利之情事時，始得為之，若債務人對於第三人已無權利，或
      經行使而無效果時，即無代位行使權利之餘地」，且「‧‧‧債權人因保全債
      權，得以自己之名義，行使其權利之先決條件，須債務人果有此權利，且在可
      以行使之狀態，始有債權人代位行使之可言」。故原告應就被告甲○○取得契
      約解除權及被告甲○○怠於行使權利之要件負舉證之責。
（二）原告提出被告甲○○背書面額一百五十萬元之支票，並無原告向發票人提示追
      索而無效果之任何紀錄，即其能否兌現而得使其債權獲得滿足，尚屬未定，則
      原告有無代位行使本件被告甲○○買賣契約解除權之實益，已非無疑。且縱被
      告甲○○迨於行使其移轉登記請求權，原告亦僅得代為訴請被告丙○○履行移
      轉登記之義務，而非逕行解除系爭買賣契約，是原告得否提起本件訴訟，請求
      返還價金，實大疑問。
（三）再者，本件被告丙○○於八十七年三月二十六日收受被告甲○○交付之第二期
      款三十五萬元時，即依約將辦理移轉登記所需之備件資料，如所有權狀正本、
      印鑑證明及蓋妥印鑑章之移轉登記文件交付予承辦代書，並無遲延給付之情事
      ，而買受人甲○○亦坦承「‧‧‧後來因為實際出資者入獄而無法辦理過戶‧
      ‧‧」，「我在簽約以後一直未履約是在等待法律的變更，後來我也有在尋找
      有自耕能力的人辦理系爭土地的移轉，但直到目前為止還沒有找到有自耕能力
      的人‧‧‧」，足見系爭土地無法完成移轉登記，係因被告甲○○無法找到具
      有自耕能力之人辦理過戶，並非出賣人即被告丙○○拒不配合辦理，此觀系爭
      買賣契約書附件於八十七年七月二十八日批明：「雙方協議買方應於民國八十
      八年一月十五日以前辦理本買賣之產權移轉手續，否則視同甲方（甲○○）違
      約」，另八十八年二月四日批明：「乙方（丙○○）同意順延至民國八十八年
      三月三十一日以前甲方應辦理本買賣產權移轉手續，否則甲方應負責塗銷二順
      位之抵押權清楚予乙方」益徵瞭然，是就被告丙○○與甲○○間之買賣契約而
      言，反係出賣人即被告丙○○一再催請買受人完成移轉登記手續，屆期被告甲○○因仍未能找到具自耕能力者辦理過戶而一再展延，則系爭土地買賣所應負
      遲延責任者係被告甲○○而非被告丙○○，至為明顯，被告甲○○既無解除權
      可資行使，原告又如何代位請求解除契約後之價金返還請求權？
（四）至證人許文財固到庭證稱：「我在八十八年三月中旬與原告及蘇先生到楊德權
      家中協調系爭土地移轉事宜，丙○○要求在加五十萬元才肯辦過戶，因為系爭
      買賣價款已付清，因此，丁○○不同意被告的要求。當時是原告及蘇先生要我
      陪同去的，因為我認識被告，原告希望我去協調。原告當時已經找到了人頭要
      辦理過戶，但是，因為被告有上開要求，所以契約沒有履行。」、（問：原告
      為何有權利與被告洽談系爭買賣之交關問題？）「因為楊德權將土地設定一百
      五十萬元之抵押權給丁○○，當時是被告丙○○打電話給原告說要辦理過戶就
      要快點，原告才找我去談的，被告丙○○因找不到甲○○所以才找原告，因為
      甲○○與原告是好朋友」、「在八十七年七月間，甲○○打電話叫我到代書事
      務所辦理設定事項，因為甲○○是透過我向原告借錢的」。惟依買賣契約書末
      八十八年二月四日批明的內容以觀，被告丙○○已同意甲○○順延至八十八年
      三月三十一日以前辦理過戶，證人又何須多此一舉於同年月中旬再至丙○○家
      中「協調」系爭土地移轉事宜？且果如證人所述被告丙○○要求加價五十萬元
      始肯過戶，則被告丙○○於二月四日拒絕辦理過戶即可，又何必於是日同意被
      告甲○○順延辦理過戶的要求？
（五）又被告甲○○說實際上的買受人是所謂蘇先生，因蘇先生入獄所以才遲未辦理
      過戶，而證人稱在八十八年三月間蘇先生也有到被告家中談，果爾，蘇先生既
      係實際買受人，事關自身權益，則由被告甲○○授權蘇先生或由蘇先生自行處
      理即可，被告甲○○又何必多此一舉委託原告處理移轉登記事宜？況被告甲○○稱八十八年八月間始授權原告處理系爭土地的移轉登記事宜，則敢問原告在
      八十八年三月間是憑何身分代表被告甲○○與被告處理系爭土地過戶等事宜？
（六）證人許文財證稱只到過被告丙○○家中一次，又如何與被告熟識？以一不熟識
      之人出面協調，豈不怪哉？況依證人許文財的說法，被告丙○○在八十八年三
      月中旬之前並未提出加價五十萬元之要求，並同意被告甲○○展延過戶的要求
      ，並無任何糾葛，既無糾紛需要處理，又何須「協調」？且被告丙○○既然通
      知原告要辦理過戶就要快點，顯然丙○○自始至終皆願依約履行移轉登記的義
      務，甚且於找不到被告甲○○時，仍催促原告辦理過戶，是何來遲延可言。
（七）又證人許文財稱被告甲○○與原告是好朋友，而被告甲○○又是透過伊向原告
      借錢，且被告甲○○凡事都是與伊聯繫，甚至在辦理設定時，也是叫伊到代書
      事務所辦理，可見得證人許文財不論與甲○○或原告間，利害關係匪淺（或有
      可能是實際借款給甲○○之人，而丁○○不過也是人頭），是其附和原告與被
      告甲○○之詞。
      理      由
甲、程序方面：
    本件被告甲○○未於最言詞辯論期日到場，核無民事訴訟法第三百八十六條各款
    所列情形，爰依原告之聲請，由其一造辯論而為判決。
乙、實體方面：
一、原告起訴主張：被告甲○○積欠伊一百五十萬元，無力清償；而被告甲○○於八
    十七年間向被告丙○○買受土地，已付價金一百萬元，因被告丙○○迄未依約移
    轉登記土地所有權予被告甲○○，而被告甲○○又怠於行使契約解除權，伊於九
    十年一月三日為保全債權，代位被告甲○○通知被告丙○○解除渠等間之買賣契
    約，被告間之契約既經解除，被告丙○○即應返還被告甲○○一百萬元，爰依回
    復原狀請求權及民法第二百四十二條前段規定，求為判決被告丙○○給付被告甲○○一百萬元及法定遲延利息，並由伊代位受領等語。被告甲○○則以：伊向被
    告丙○○購買土地，已付價金一百萬元，約定移轉予有自耕能力之第三人，但伊
    迄今未能找到具自耕能力之人辦理過戶，伊曾於八十八年八月間委託原告與被告
    丙○○洽辦土地過戶事宜等語，資為抗辯。被告丙○○則以：被告甲○○積欠原
    告一百萬元，已交付第三人簽發之支票，原告不能證明已經提示不獲付款，故無
    保全債權之必要；況被告丙○○於被告甲○○支付第二期款時，已將系爭土地移
    轉登記所需相關證件交付承辦代書，並無遲延，系爭土地迄今未辦理移轉登記之
    原因，係因被告甲○○未能提供有自耕能力之第三人辦理，而非被告丙○○拒絕
    辦理，故被告甲○○並無解除權等語置辯。
二、按債務人怠於行使權利時，債權人因保全債權，得以自己之名義，行使其權利。
    民法第二百四十二條前段定有明文；又民法第二百四十二條前段所定債務人怠於
    行使其權利時，債權人因保全債權，得以自己之名義，行使其權利之先決條件，
    須債務人果有此權利，且在可以行使之狀態，始有債權人代位行使之可言。最高
    法院六十五年台上字第三八一號判例意旨參照。而所謂保全者，係指債權人為確
    保其債權之獲償，防止債務人財產減少之一種手段。本件原告主張被告甲○○積
    欠伊一百五十萬元之事實，業據提出支票為證，被告甲○○亦自認積欠原告一百
    萬元，無力清償，則原告主張對被告甲○○有債權存在，即堪信為真。雖被告丙○○辯稱原告之債權可能因系爭支票提示而獲滿足，但原告對被告甲○○既確有
    債權存在，其為保全債權，依前開規定，即得行使代位權，至於其債權將來是否
    可能因提示票據而獲滿足，與代位權之有無無關。本件所應審酌者在於，被告丙○○之給付有無遲延？被告甲○○是否有權解除系爭契約？如有，有無怠於行使
    權利？經查：
    （一）系爭土地地目為田，係農牧用地之事實，有土地登記謄本可參；而系爭買
          賣契約第五條約定：「聲請移轉登記時之取得人名義任由甲方（指被告張
          凱筑）自由指定。乙方（指被告丙○○）不得異議；另於八十七年七月二
          十八日批明：「雙方協議買方應於八十八年一月十五日以前辦理本買賣之
          產權移轉手續，否則視同甲方違約」；八十八年二月四日批明：「乙方同
          意順延至八十八年三月三十一日以前甲方辦理本買賣產權移轉手續，否則
          甲方應負責塗銷第二順位之抵押權清楚與乙方。」，此有兩造所不爭之契
          約書可參。被告甲○○自認不具自耕能力，而未辦理過戶之原因係等待法
          律變更，且未找到有自耕能力之人之事實，復為原告所不爭執，則依前開
          約定，被告甲○○與被告丙○○簽訂系爭契約時，係預期以由被告甲○○
          指定有自耕能力之人為登記時，或於法令變更不以自耕能力始得買受農地
          時為被告丙○○應移轉土地之時點，其嗣分別於八十七年七月二十八日、
          八十八年二月四日約定延後產權移轉時間，八十八年二月四日約定被告張
          凱筑應於八十八年三月三十一日辦理產權移轉，並非約定被告丙○○應於
          前開時日前提供移轉登記所需文件完成移轉登記。而原告對於被告丙○○
          辯稱於收受被告甲○○第二期款即八十七年三月二十六日前已將過戶所需
          文件交付予承辦代書之事實，既不爭執，則被告甲○○於八十八年三月三
          十一日前覓得具自耕之第三人時，即可交由承辦代書辦理，並無被告楊德
          泉再行配合之必要，且被告甲○○自認並未找到有自耕能力之人，而農地
          之移轉登記，於八十九年一月二十八日土地法修正生效前，承受人非具自
          耕能力不得移轉，故被告丙○○辯稱未辦理移轉登記係可歸責於被告張凱
          筑，即非無據。
    （二）證人許文財雖證稱在八十八年三月中旬與原告及蘇先生至被告丙○○家中
          協調土地移轉事宜，被告丙○○要求再加付五十萬元，才肯辦過戶，因系
          爭買賣價款已付清，故原告不同意被告丙○○的要求等語。然系爭買賣契
          約之當事人為被告二人，而被告甲○○係於八十八年八月間始委託原告與
          被告丙○○洽辦系爭土地移轉事宜，故原告於八十八年三月中旬，無權代
          被告甲○○與被告丙○○洽談系爭買賣契約相關事宜，被告丙○○縱曾提
          出辦理移轉登記需加付五十萬元之新要約，對被告甲○○根本不構成違約
          事由，原告既無權代理被告甲○○為意思表示或受意思表示，被告丙○○
          縱拒絕原告移轉系爭土地之要求，對被告甲○○而言，並無遲延之可言；
          而被告甲○○於八十八年三月三十一日前既未曾與被告丙○○連繫，亦未
          指定被告丙○○將系爭土地移轉登記於具有自耕能力之特定人，被告楊德
          泉未辦理移轉登記，並無可歸責之事由，原告主張被告於八十八年三月中
          旬即遲延給付，並無可採。
    （三）按給付無確定期限者，債務人於債權人得請求給付時，經其催告而未為給
          付，自受催告時起，負遲延責任。又契約當事人一方遲延者，他方當事人
          得定相當期限，催告其履行，如於期限內不履行時，得解除其契約。民法
          第二百二十九條第二項、第二百五十四條分別定有明文。故於債務人履行
          遲延時，必債權人定相當期限催告其履行，如於期限內不履行時，始得解
          除契約。查農地移轉承買人須有自耕能力之限制，已因土地法第三十條之
          刪除而不復存在，故自八十九年一月二十八日起，被告甲○○得隨時請求
          被告丙○○移轉系爭土地。系爭土地原約定被告甲○○應於八十八年三月
          三十一日辦理移轉手續，否則應負責塗銷第二順位之抵押權，僅係被告張
          凱筑未於前開時間內辦理移轉手續時，負有塗銷第二順位抵押權之義務，
          並非因此取得系爭契約之解除權。而自八十八年四月一日起，被告二人對
          於應移轉系爭土地之時點，即未再協商，解釋上應以被告甲○○通知移轉
          登記時，為被告丙○○應給付之時，係一未定履行期限之給付，則被告張
          凱筑須於被告丙○○給付遲延，經被告甲○○定相當期限履行而不履行時
          ，始有權解除系爭契約。查原告自認被告甲○○於八十八年八月間委託其
          辦理系爭土地之移轉事宜，原告雖於九十年一月三日通知被告丙○○解除
          系爭契約，但原告不能證明於解除契約前，已定相當時期催告被告丙○○
          履約，則依前開規定，被告甲○○無權解除系爭契約，故原告主張代位被
          告甲○○解除系爭契約，請求被告丙○○返還已付價金及法定遲延利息，
          即無理由，應予駁回；原告之訴既經駁回，其假執行之聲請，失所附麗，
          應併予駁回。
三、本件事證已臻明確，兩造其餘攻擊及防禦方法，於判決結果不生影響，毋庸一一
    論述，附此敘明。
四、結論：
    原告之訴為無理由，依民事訴訟法第三百八十五條第一項前段、第七十八條，判
    決如主文。
中      華      民      國    九十      年      八      月    二十三    日
                                      民事第六庭法      官  吳素勤
右為正本係照原本作成
如對本判決上訴，須於判決送達後二十日內向本院提出上訴狀
中      華      民      國    九十      年      八      月    二十三    日
                                                法院書記官  柯金珠


司法院資訊處製作；財團法人民間司法改革基金會備份。
